最高法院刑事判決　　　　　　　　　　　　　　　八十六年度台上字第四九五六號
　　上　 訴　 人　台灣高等法院高雄分院檢察署檢察官
　　上訴人即被告　甲○○　男　.
　　選 任辯護 人　林慶雲律師
　　　　　　　　　侯勝昌律師
　　　　　　　　　于欣潔律師
右上訴人等因被告貪污案件，不服台灣高等法院高雄分院中華民國八十五年十一月十
三日第二審更審判決（八十五年度上更(一)字第五二號，起訴案號：台灣屏東地方法院
檢察署八十二年度偵字第二四四六號），提起上訴，本院判決如左：
    主  文
原判決撤銷，發回台灣高等法院高雄分院。
    理  由
本件原判決認定上訴人即被告甲○○於民國七十九年間，曾因公務員登載不實罪，經
台灣高等法院台南分院判處有期徒刑一年四月，經減刑為有期徒刑八月，緩刑四月確
定，緩刑期中，仍不知悔悟。於八十二年三月間，擔任屏東縣政府建設局建築管理課
技士（現已離職），負責春日鄉等八處山地鄉之建築物之審核、驗收及使用執照發放
業務。明知建築商錦發建設股份有限公司在坐落屏東縣（市○○○段七九二號土地上
興建之「芳鄰華夏」七樓雙併建物之Ａ、Ｂ棟，於八十二年三月九日，由承包營造商
郭氏營造股份有限公司以完工為由，而檢具相關文件送請屏東縣政府核發使用執照而
由縣政府收件，被告對該非其轄區之使用執照核發業務，即主動向原轄區承辦人蘇啟
瑞表示願代為處理，越區攬下該項建築物使用執照之核發業務。隨即於同年三月中旬
某日，前往勘查該項建築物峻工情形，被告明知該建物Ａ棟三樓至七樓依設計圖所示
，其室內間隔應為二房二廳（含餐廳）二衛、Ｂ棟三至七樓室內間隔應為二房二廳（
含餐廳）一衛一陽台，而其勘查時之現況：Ａ、Ｂ棟一至七樓主臥室鄰天井處無隔牆
，Ａ棟三樓至七樓為二房二廳一儲藏室，主臥室未依設計圖配置二套衛浴隔間與設備
，Ｂ棟四樓至七樓主臥室與部分陽台相鄰外牆未做，而將陽台移入主臥室，並間隔增
設一衛浴。詎被告明知上開屬於該建築之附屬必要設備與構造，與設計圖並不符合，
竟基於登載不實之故意，於其職務所掌之使用執照審查表上登載查驗結果與核准設計
圖符合之不實內容，屏東縣政府並據以核發使用執照，足以生損害於屏東縣政府對於
使用執照核發之管理及正確性等情。因而撤銷第一審判決，改判論處被告公務員明知
為不實之事項，而登載於職務上所掌之公文書，足以生損害於公眾之罪刑；並說明公
訴人雖認被告有犯圖利罪，但該部分犯罪不能證明，因與科刑部分有牽連犯裁判上一
罪關係，不另為無罪諭知之理由，固非無見。
惟查貪污治罪條例第六條第四款直接圖利罪之成立，祇須公務員對於其主管或監督之
事務，直接圖私人之不法利益，即足當之；至圖利事項為何﹖係以作為或不作為方法
為之，則非所問。原判決理由三謂「被告核發使用執照，雖有事實欄所述與設計圖
不符情形，然陽台本屬住戶可使用部分，將之移作臥室使用，並非增加室內面積；衛
浴設備與設計圖不符，亦僅違反建築技術規則，與房屋建蔽率無關，被告自無圖利建
商增加室內面積逃避建蔽率不法利益之可言；至被告核發使用執照後，建商擅自增建
天井部分，應與被告無關，被告無圖利犯行」云云。然依建築法第七十條第一項規定
：「建築工程完竣後，……查驗其主要構造、室內隔間、及主要設備等與設計圖樣相
符者，發給使用執照，不相符者，一次通知其修改後，再報請查驗」。依此規定，建
築工程之「竣工」，為建築管理機關查驗核發使用執照之前提，若工程尚未竣工，根
本不得進行查驗。本件原判決之前開事實認定：「Ａ棟三至七樓之二套衛浴設備及隔
間未做」等，即難謂已竣工，參之屏東縣政府建築管理課課長李子丑之簽呈內有謂「
現場未達竣工階段，即核發使用執照」（見偵卷第十八頁背面），該縣府移送偵查函
亦有相似之述（見同卷第二頁）。則被告不依建築法之規定，通知建商竣工及修改
後再行報請查驗，以積極之違法核發使用執照行為，使建商得以提前辦理第一次建
物所有權申請登記及貸款各項不法利益，尚不止規避建物建築率管制之不法利益而已
。即就建蔽率一點言：所謂建蔽率，係指建築面積與基地面積之比率，則建築面積與
所留空地互為消長，建築技術規則第一條第三款之一規定甚明，同條附圖就陽台更有
明確說明，謂陽台寬度在一五○公分以內免計建築面積，但陽台面積不得逾建築面積
八分之一。此與住戶使用陽台室內面積之多少，係屬二事，原判決竟將之混為一談。
依設計圖觀之，Ｂ棟陽台寬度為一五○公分，及天井之空地，均係建商依建築技術規
則建蔽率之規定所配置者（見偵卷第四頁），建商故將臥室與陽台間之隔牆，臥室與
天井間之二間臥室不做，並預留管線，欲取得使用執照後外移擴張使用面積而規避建
蔽率管制，殊為顯然。原判決為前開「僅違反建築技術規則，非逃避建蔽率」之論斷
，顯然違反經驗法則及論理法則。自有判決適用法則不當之違法。次查起訴事實有「
被告明知其妻謝粉有購系爭大樓Ａ棟二樓一戶，該戶現場情形與設計圖不符，即二間
浴室及浴衛設備均未做」等情，此為起訴事實之一部，原判決事實及理由，並無隻字
提及，且關於Ａ棟部分之述，刻意漏述二樓，謂「Ａ棟三樓至七樓」云云。又建築
商係於八十二年三月九日填具「使用執照申請書」提出申請者，被告在該件申請書上
填寫及蓋章日期為三月十五日，但其於八十二年三月九日建商申請之同日，即撰稿以
屏建管字第三一三八號函發文稱：「台端申請核發座落屏東市○○段七九二號（附如
名冊）建築物使用執照經查符合規定應予照准」（見屏縣府使用執照卷第一、五頁、
偵卷第十一頁），何其速也﹖此函顯非真實，與被告製作之「使用執照審查表」上不
實登載之行為，應係本於概括犯意為之，此部分雖未起訴，為公訴效力之所及。原審
此二部分未併同審判，即有已受請求事項未予判決之違法。被告上訴意旨否認犯罪，
固無理由；但檢察官上訴意旨指摘原判決未依圖利罪論處為違法，則為有理由，應認
原判決仍有發回更審之原因。
據上論結，應依刑事訴訟法第三百九十七條、第四百零一條，判決如主文。
中      華      民      國    八十六    年      八      月    二十一    日
                              最高法院刑事第六庭
                                  審判長法官  黃  劍  青
                                        法官  劉  敬  一
                                        法官  林  增  福
                                        法官  林  文  豐
                                        法官  邵  燕  玲
      右正本證明與原本無異
                                              書  記  官
中      華      民      國    八十六    年      八      月    二十七    日
                                                                      ：
